【裁判字號】    91,上易,3227
【裁判日期】    920108
【裁判案由】    侵占
【裁判全文】
臺灣高等法院刑事判決                          九十一年度上易字第三二二七號
    上  訴  人  臺灣桃園地方法院檢察署檢察官
    被      告  甲○○  男  民.
右上訴人因被告侵占案件，不服臺灣桃園地方法院九十一年度易緝字第一二五號，中
華民國九十一年十月二日第一審判決（起訴案號：臺灣桃園地方法院檢察署九十年度
偵字第五○二三號），提起上訴，本院判決如左：
    主  文
上訴駁回。
    理  由
一、檢察官聲請簡易判決處刑意旨略以：被告甲○○於民國八十九年十二月十日，在
    桃園縣中壢市○○路○段二二三號天吉交通有限公司（下稱天吉公司），向天吉
    公司承租車號三Ｐ－七二二號之營業小客車使用。同月二十八日，甲○○駕駛前
    開車輛遭他人追撞，肇事者賠償新台幣（下同）一萬八千元作為修理車輛費用。
    甲○○明知上開車輛並非其所有，肇事者賠償之款項應返還天吉公司，竟意圖為
    自己不法之所有，於收受上開賠償費後，將其中之一萬三千元侵吞入己，繳交房
    租，因認被告涉有刑法第三百三十五條第一項之侵占罪嫌。
二、按事實之認定，應憑證據，如未能發現相當證據，或證據不足以證明，自不能以
    推測或擬制之方法，以為裁判基礎；認定不利於被告之事實，須依積極證據，苟
    積極證據不足為不利於被告事實之認定時，即應為有利於被告之認定，更不必有
    何有利之證據。又刑法上之侵占罪，以意圖為自己或第三人不法之所有，而擅自
    處分自己持有之他人所有物，即變更持有之意為不法所有之意，為其構成要件。
    最高法院分別著有四十年度台上字第八十六號、三十年度上字第八一六號、四十
    一年度台非字第五十七號判例可參。檢察官認被告涉有侵占罪嫌，無非以被告之
    自白、被害人天吉公司告訴代理人范光樓之指訴、證人薛榮盛之證詞，為其論據
    。被告經傳雖未到庭，惟據其在原審之陳述，堅決否認侵占犯行，並辯稱：伊租
    車後，因與人發生車禍，致未還車，所獲理賠之一萬八千元，其中五千元交予天
    吉公司，其餘則用於繳交房租，伊願還錢，絕未侵占云云。
三、經查：
  (一)被告於八十九年十二月十日經由其友人薛榮盛之介紹，原欲向告訴人天吉公司購
    買車號三Ｐ－七二二號營業小客車，車價為三萬元，惟因被告一時無法付清款項
    ，乃與告訴人天吉公司以口頭約定，每日租金五百元，至二個月後，即將車過戶
    給被告，嗣被告將車開走，於同年十二月二十八日即與他人車輛發生車禍，對方
    肇事者因而賠償一萬八千元，被告將情告知薛榮盛，薛榮盛再轉告告訴人乙節，
    除據被告供明外（見偵卷第十五頁反面、原審卷第三十二頁），亦為告訴代理人
    范光樓所不否認（見偵卷第十八頁反面、原審卷第二十九頁、第三十一頁）。可
    見被告並未隱瞞車禍理賠而有私下侵吞之事，參以原審質之告訴人「（問：被告
    到底有無拿五千元給你？）答：忘記了」（見原審卷第三十一頁），核其未堅詞
    否認收受五千元，應可推定確有其事，則被告既願將部分理賠金償還告訴人，茍
    其有任何不法，曷克如此？足見其主觀上無不法侵占意圖。
  (二)原審另訊之被告：「【對方（指肇事者）是否知你的車是租來的？】不知道」（
    見原審卷第三十頁），再遍觀全卷，亦無任何證據足證該肇事者知悉被告之車係
    向告訴人所承租，衡諸常情，該名肇事者因車禍事故所支付予被告之金錢，係欲
    作為因該車禍所肇致之車輛損害賠償費用，該肇事者既不知被告所駕車輛之實際
    所有人為何人，自無可能指名需將金錢交付其他任何人；且被告向告訴人租用車
    輛，對該車即負有善良管理人責任，其斯時既為車輛使用人，對該車具有支配管
    領權，自得對該肇事人行使損害賠償請求權而收受該筆賠償費用。依前開說明，
    刑法上之侵占罪，既以意圖為自己或第三人不法之所有，而侵占自己持有「他人
    之物」為構成要件，而依上述，該肇事者付款一萬八千元之真意，應係欲將款項
    賠付予被告，被告亦係「為自己而持有」該筆賠償款，並非為告訴人而持有。縱
    被告因該車之受損，對告訴人負有回復原狀之修復責任，亦僅係民事責任問題，
    是此與刑法侵占罪之構成要件，顯然有間。
  (三)此外，復查無其他事證足證被告有檢察官所指之侵占犯行，揆諸前揭判例意旨，
    原審因此諭知被告無罪，核無不合。檢察官上訴意旨指摘原判決不當，為無理由
    ，應予駁回。
四、被告經合法傳喚，無正當理由不到庭，爰不待其陳述逕行判決。
據上論斷，應依刑事訴訟法第三百六十八條、第三百七十一條，判決如主文。
本案經檢察官謝英民到庭執行職務。
中      華      民      國    九十二      年     一     月      八      日
                              臺灣高等法院刑事第五庭
                                  審判長法  官  曾  德  水
                                        法  官  蘇  素  娥
                                        法  官  楊  貴  雄
不得上訴。
右正本證明與原本無異。
                                        書記官  林  淑  貞
中      華      民      國    九十二      年     一     月      九      日


司法院資訊處製作；財團法人民間司法改革基金會備份。
